臺灣高等法院臺南分院民事判決　九十一年度上易字第二九號　　Ｋ
　　　上　訴　人　甲　○　○
　　　　　　　　　丙　○　○
　　　被　上訴人　乙　○　○
右當事人間侵權行為損害賠償事件，上訴人對於中華民國九十年十二月二十日臺灣嘉
義地方法院第一審判決（九十年訴字第五八六號）提起上訴，本院判決如左：
　　　主　　　文
原判決關於命上訴人連帶給付被上訴人超過新台幣捌萬伍仟玖佰伍拾壹元，及自民國
九十年八月二日起至清償日止按年利率百分之五計算之利息，及該部分假執行之宣告
，並命上訴人負擔訴訟費用之裁判均廢棄。
右開廢棄部分，被上訴人在第一審之訴及假執行之聲請，均駁回。
上訴人其餘上訴駁回。
第一、二審訴訟費用（確定部分除外），由上訴人連帶負擔百分之十五，餘由被上訴
人負擔。
　　　事　　　實
甲、上訴人方面：
一、聲明：求為判決：
（一）原判決不利於上訴人部分及其命訴訟費用之裁判均廢棄。
（二）前開廢棄部分被上訴人在第一審之訴駁回。
（三）第一審廢棄部分及第二審訴訟費用由被上訴人負擔。
二、陳述：除與原判決記載相同者，予以引用之外，補稱：
（一）原審基於上訴人因不法侵害他人及無行為能力人或限制行為能力人，不法侵害
      他人之權利者，以行為時有識別能力為限，與其法定代理人負損害賠償責任。
      上訴人甲○○因過失不法侵害被上訴人之身體，因其為六十九年二月二十五日
      生，為限制行為能力人，丙○○為其法定代理人。依上述規定，上訴人二人應
      負擔連帶賠償責任，賠償被上訴人醫藥費新台幣（下同）四萬一千五百二十八
      元、喪失勞動能力之損失二十七萬三千七百三十二元、精神慰藉金二十五萬元
      等。
（二）按原審以被上訴人喪失勞動能力，係依據重仁醫院診斷證明書所載「八十八年
      十二月八日出院，術後約一年，需再拔除鋼釘」，及該院九十年八月十三日（
      九○）仁字第二三○號函覆稱「患者乙○○於八十八年十一月二十六日手術以
      鋼板固定，八十九年五月十六日Ｘ光片追蹤癒合良好，理論上可從事工作，九
      月十四日以後應可從事勞動性工作，因Ｘ光顯示癒合良好」。按被上訴人既於
　　　八十八年十二月出院，依其所受傷害為「右下肢開放性股、右足大撕裂傷、右
　　　足第二趾開放性骨折之傷害」，參酌勞工保險條例第五十三條附表及勞工保險
　　　殘廢給付標準表，被上訴人下肢一足第二趾殘缺為十三級殘廢，減少勞動能力
　　　為百分之二三‧○七。故計算其減少勞動能力損失應以自受傷住院起，即八十
　　　八年十一月二十六日起，至能完全從事勞動工作即八十九年九月十四日止，依
　　　其每月薪資二萬八千四百二十五元計，共九月又十九天，即九點六三個月，此
　　　期間之損失應為六三、一五○元（計算式28,425×9.63×23.07%=63,150 元以
　　　下四捨五入）始為適當，是原審未審酌其未從事勞動前之八十九年九月十四日
　　　前尚可從事工作謹減少勞動能力，應有可議。
（三）原審所命賠償之精神慰藉金，依兩造之身分、地位及經濟狀況應屬偏高，似以
      十五萬元為宜。
（四）對於醫藥費部分上訴人並不爭議。
（五）查依強制汽車責任保險法第三十條「保險人依本法規定給付之保險金視為加害
      人或被保險人損害賠償金額之一部分，加害人或被保險人受賠償請求時得扣除
      之」之規定。被上訴人於車禍後，即向第三人即國華產物保險股份有限公司依
      強制汽車責任保險法之規定，已將四七九、三一○元賠償予被上訴人，第三人
      亦於賠償後並依同法第二十七條第四款之規定，向上訴人甲○○行使求償權，
      有第三人之起訴狀及原審法院嘉義簡易庭通知書可憑（詳如證物二）。原審因
      被上訴人並未告知，而未將上開保險金額扣除。
（六）綜右說明，就上訴人所主張被上訴人可請求之金額因低於其所領得之強制汽車
      責任險賠償，故上訴人自不再負賠償責任。
三、證據：除援用第一審所提證據外，另提出：(一)勞工保險殘障給付標準表一件。(二)
    起訴狀及民事開庭通知影本各一件。
乙、被上訴人方面：
一、聲明：求為判決：
（一）上訴駁回。
（二）第二審訴訟費用，由上訴人負擔。
二、陳述：除與原判決記載相同者，茲引用之外，補稱：
（一）查被上訴人因上訴人甲○○之過失行為，而受有右下肢以及右足第二趾開放性
      骨折，右足大面積之撕裂傷等嚴重傷害，被上訴人自案發後即住院，並接受多
      次手術，出院後亦必須前往門診及復健治療，是被上訴人自受傷後約一年之時
      間內，根本完全無法工作，其工作收入為零，此部分之損害，理應由上訴人負
      完全之賠償責任。上訴人抗辯應依殘障等級計算前開被上訴人於不能工作期間
      之損害云云，洵不足採。
（二）又被上訴人受傷之情形嚴重，受傷期間不斷往返醫院接受醫療，而且經治療後
      仍為殘障，日後終身成為跛足，對被上訴人所造成精神之痛苦，甚為鉅大，更
      何況上訴人迄今仍未認錯，亦未與被上訴人達成和解，被上訴人除受傷所受之
      痛苦外，亦對上訴人之無理行為有萬般無耐之苦楚，是以原審判決上訴人應賠
      償精神慰撫金新台幣二十五萬元，不但未過高，仍嫌過低。上訴人此部分之上
      訴，亦應無理。
三、證據：援用第一審所提證據。
　　　理　　　由
一、按訴狀送達後，原告不得將原訴變更或追加他訴。但請求之基礎事實同一，或不
    甚礙被告之防禦及訴訟之終結，或縮減應受判決事項之聲明者，不在此限，民事
    訴訟法第二百五十五條第一項第二款、第七款、第三款定有明文。本件原告（即
　　本件被上訴人）起訴誤以被告（即本件上訴人）甲○○之生父母蔡金益、陳秀鳳
　　為其法定代理人並同列為被告，嗣於訴訟進行中，因被告甲○○抗辯已於八十三
　　年間為丙○○所單獨收養，故追加被告甲○○之法定代理人丙○○為被告，並撤
　　回對蔡金益及陳秀鳳請求之部分，被告雖不同意原告上開追加，惟原告請求被告
　　等應連帶賠償之基礎事實既屬同一，且無礙於被告之防禦及訴訟之終結，自應予
　　准許。又原告於附帶民事訴訟起訴狀原請求被告應連帶給付原告九十三萬七千三
　　百六十三元及自起訴狀繕本送達被告之翌日起至清償日止，按年息百分之五計算
　　之法定利息，嗣於原審法院審理時表示請求縮減為被告應連帶給付原告八十八萬
　　九千五百八十一元，及自更正縮減聲明狀送達之翌日起至清償日止，按年利率百
　　分之五計算之利息；此係屬所謂減縮應受判決事項之聲明，亦屬無礙，應予准許
　　，合先敘明。
二、被上訴人起訴主張：上訴人甲○○於八十八年十一月二十五日晚上十時四十分許
　　騎乘重型機車，在嘉義縣布袋鎮岑海里福德橋臨時便橋上，侵入被上訴人行進之
　　車道，逆向行駛而與被上訴人發生撞擊，致被上訴人受有右下肢開放性股、右足
　　大撕裂傷、右足第二趾開放性骨折之傷害，上訴人甲○○過失傷害部分業經原審
　　法院刑事庭以八十九年度交易字第八六號判處有期徒刑三月確定。上訴人甲○○
　　行為時年僅十九歲，丙○○係上訴人甲○○之法定代理人，其疏於管教放縱上訴
    人甲○○無照駕車，爰請求上訴人二人連帶賠償醫療費用四萬一千五百八十一元
    、不能工作之損失三十四萬八千元及精神慰撫金五十萬元，共計八十八萬九千五
    百八十一元等語。上訴人則以：當初上訴人甲○○所駕機車之所以侵入對向車道
    ，係因路面凹陷，機車碾壓坑洞後失控所致，上訴人甲○○並無過失，且縱認上
    訴人甲○○有過失而應負賠償責任，被上訴人亦應證明其所請求之醫療費用為必
    要費用，又被上訴人傷勢輕微，其主張一年期間不能工作，實無可能，原審未審
    酌其未從事勞動前之八十九年九月十四日前尚可從事工作僅減少勞動能力，應有
    可議，被上訴人請求之精神慰撫金依兩造之身分、地位及經濟狀況應屬偏高，似
    以十五萬元為宜，資為抗辯。
三、本件被上訴人主張：上訴人甲○○於民國八十八年十一月二十五日下午十時四十
　　分許，無照駕駛車牌號碼ＭＡＣ─○一七號重型機車，由嘉義縣布袋鎮○○路往
　　同鎮○○路西向東方向行駛，途經同鎮岑海里福德橋臨時便橋時，未充分注意車
　　前狀況及貿然跨越分向限制線逆向行駛，適有被上訴人駕駛車牌號碼ＪＴＩ─九
　　○五號重型機車行駛至該處，二車發生碰撞，致被上訴人人車倒地因而受有頭部
　　外傷、右下肢及右足第二趾開放性骨折，右足大面積之撕裂等傷害，刑事部份經
　　原審法院刑事庭以八十九年交易字第八六號判處有期徒刑三月之事實，業據其提
　　出診斷書、及前開刑事判決書為證，且經原審法院調取上開刑事案件全卷查閱屬
　　實。上訴人甲○○雖辯稱因該處路面不佳，凹凸不平，且時值深夜，視線昏暗，
　　上訴人因機車碾壓坑洞，導致失控而車輛向左偏行，不慎與被上訴人之機車相撞
　　，其並無過失云云。惟查，上訴人甲○○除於本件刑事案件警察訊問時表示：「
　　因路況不好，視線不良，所以至肇事地點，有點偏向對向車道．．．」等語外，
　　並未曾於刑案中提出因上開道路有缺陷，碾壓坑洞，致失控左偏云云之抗辯，尚
　　且於刑事案件九十年二月八日訊問時表示：對鑑定報告並無意見等語，又上開肇
　　事路段路面狀況為無缺陷且無障礙物等情，業經道路交通事故調查報告表記載明
　　確（第十二項(4)欄內載為「４」、第十三項(1)欄內載為「５」，再與各欄項目明
　　細內容表相對照，即可知道路狀況為無缺陷及無障礙物），顯然上訴人甲○○之
　　上開抗辯為事後推卸賠償責任之詞，並不足採。按汽車在雙向二車道行駛時，均
　　應在遵行車道內行駛，且在劃有分向限制線之路段，不得駛入來車之車道內，汽
　　車行駛時，駕駛人應注意車前狀況，並隨時採取必要之安全措施，道路交通安全
　　規則第九十七條第一款、第二款、第九十四條定有明文。上訴人於前揭時地駕車
　　，應注意能注意而不注意上開規定，以致肇事，其行為自有過失。又上訴人甲○
　　○跨越分向限制線，入侵被上訴人之來車車道，為本件交通事故之肇事原因，並
　　有台灣省嘉雲區車輛行車事故鑑定委員會鑑定意見書在刑事卷可稽。是被上訴人
　　主張之上開事實，應堪信為真實。
四、按因故意或過失，不法侵害他人之權利者，負損害賠償責任，民法第一百八十四
    條第一項前段定有明文，又無行為能力人或限制行為能力人，不法侵害他人之權
　　利者，以行為時有識別能力者為限，與其法定代理人連帶負損害賠償責任，民法
　　第一百八十七條第一項前段亦定有明文。上訴人甲○○因過失不法侵害原告之身
　　體等情，既如上述，自應負侵權行為損害賠償責任，又上訴人甲○○為六十九年
　　二月二十五日生，上訴人丙○○為其法定代理人等情，有戶籍謄本附卷足憑，於
　　上開車禍事故發生時未滿二十歲，為限制行為能力人，依前開規定，上訴人丙○
　　○自應與上訴人甲○○負連帶損害賠償責任。
五、次按不法侵害他人身體或健康者，對於被害人因此喪失或減少勞動能力，或增加
    生活上之需要時，應負損害賠償責任；被害人雖非財產上之損害，亦得請求賠償
    相當之金額，民法第一百九十三條第一項、第一百九十五條第一項分別定有明文
　　。本件上訴人等對於被上訴人負有侵權行為責任，已見前述，是被上訴人請求損
　　害賠償，即屬於法有據，本件被上訴人請求之各項損害，玆分別論述如下︰
（一）醫療費用部份：被上訴人主張共計支付醫藥費四萬一千五百八十一元，並提出
　　　重仁骨科醫院（以下簡稱重仁醫院）費用收據二紙、財團法人嘉義基督教醫院
　　　住用費用收據一紙為證，除其中嘉義基督教醫院住院費中，包含電話費五十三
　　　元，核非醫療之必要費用外，其餘部分或為骨折之治療費用，或為皮膚缺損之
　　　植皮費用，均屬必要，是被上訴人所得請求之醫藥費金額為四萬一千五百二十
　　　八元。此部分上訴人且明確表示，沒有爭議。
（二）喪失勞動能力之損害部分：被上訴人主張受傷後，自八十八年十一月二十六日
　　　起，一年間不能工作等情，雖提出重仁醫院診斷證明書，上載：「八十八年十
　　　二月八日出院，術後約一年，需再拔除鋼釘」等語，然經原審法院函詢重仁醫
　　　院被上訴人多久無法從事勞動性工作，該院則以九十年八月十三日（九十）仁
　　　字第二三０號函覆稱：「患者乙○○於八十八年十一月二十六日手術以鋼板固
　　　定，八十九年五月十六日Ｘ光片追蹤癒合良好，理論上可從事工作，九月十四
　　　日以後應可從事勞動性工作，因Ｘ光顯示癒合良好。」等語，是應以該院覆函
　　　，根據Ｘ光片研判之結論較為可採；而被上訴人原在富勤工業有限公司任職，
　　　工作性質較為粗重，擔任包裝組組長等情，業經被上訴人陳述明確，並有富勤
　　　公司在職證明、薪資扣繳憑單附卷可稽。又被上訴人主張每月薪資為二萬九千
　　　元等情，雖依上開在職證明所載「被上訴人月薪約二萬八千至三萬之間」，然
　　　依被上訴人提出八十八年度之扣繳憑單及原審法院依職權向國稅局函查之被上
　　　訴人報稅資料所示，被上訴人八十八年度薪資總額為三十一萬二千六百七十九
　　　元，又被上訴人係於八十八年十一月底發生系爭行車事故，並受傷住院，故八
　　　十八年應僅領取十一個月之薪資，而將上該總額除以十一後，可得每月薪資為
　　　二萬八千四百二十五元，是應以此金額為計算之標準。綜上，被上訴人請求上
　　　訴人賠償八十八年十一月二十六日起至八十九年九月十四日止，共九月又十九
　　　天（即九點六三個月），此期間內不能工作之損失，自應准許，其金額為二十
　　　七萬三千七百三十三元（計算式：28425×9.63＝273732.75，元以下四捨五入
　　　），超過部份之請求，不應准許。
（三）精神慰撫金部分：按慰撫金數額之認定，除依所受身體上及精神上痛苦程度及
      所造成之影響二者予以衡量外，尚須斟酌雙方之身分資力與加害之程度及各種
　　　情形，予以核定；查被上訴人因上訴人甲○○之過失行為受有右下肢及右足第
　　　二趾開放性骨折，右足大面積之撕裂傷之傷害等情，業據被上訴人提出診斷證
　　　明書三紙為證。被上訴人除手術清創、植皮外，更以鋼片及鋼釘固定於右下肢
　　　腿骨內，所受身體及精神之痛苦非輕，且被上訴人因上開傷害，未能完全治癒
　　　，目前輕度肢障者等情，並有被上訴人九十年十月十五日鑑定之殘障手冊影本
　　　附卷可稽。又被上訴人前任職於富勤公司，從事包裝組組長，原收入為二萬八
　　　千元左右，無不動產，上訴人甲○○目前則尚在服兵役，國中畢業，入伍前係
　　　從事建築小工，每月收入一萬餘元，上訴人丙○○則無收入，上訴人二人均無
　　　不動產等情，業經其各自陳述明確，並有財政部台灣省南區國稅局嘉義縣分局
　　　九十年八月十五日南區國稅嘉縣資字第九００一五五七二號函附財產查詢清單
　　　可稽，應堪信為真實。又參之本件事故之發生係因上訴人甲○○駛入對向車道
　　　，逆向行駛所致，過失程度非可謂不重。故本院斟酌兩造之教育程度、身份、
　　　地位、經濟能力及被上訴人等因此遭受精神上痛苦之程度等一切情狀，認被上
　　　訴人請求上訴人等連帶賠償其非財產上之損害（慰撫金）二十五萬元，為適當
　　　公允。上訴人以命賠償之精神慰藉金，依兩造之身分、地位及經濟狀況似以十
　　　五萬元為宜云云，尚非可採。
（四）綜上所述，被上訴人依據侵權行為法律關係，得請求上訴人等連帶賠償醫療費
　　　用四萬一千五百二十八元，喪失勞動能力之損失二十七萬三千七百三十三元，
　　　及慰撫金二十五萬元，合計為五十六萬五千二百六十一元。
六、查依強制汽車責任保險法第三十條「保險人依本法規定給付之保險金視為加害或
    被保險人損害賠償金額之一部分，加害人或被保險人受賠償請求時得扣除之」之
　　規定。被上訴人於車禍後，即向第三人即國華產物保險股份有限公司，依強制汽
　　車責任保險法之規定，請求並已將四十七萬九千三百十元賠償予被上訴人，第三
　　人亦於賠償後依同法第二十七條第四款之規定，向上訴人甲○○行使求償權，有
　　第三人之起訴狀及原審法院嘉義簡易庭通知書可憑。原審因被上訴人並未告知，
　　而未將上開保險金額扣除。
七、原審以：依據侵權行為法律關係，認原告（即本件被上訴人）得請求被告（即本
    件上訴人）等連帶賠償醫療費用四萬一千五百二十八元，喪失勞動能力之損失二
    十七萬三千七百三十三元，及慰撫金二十五萬元，合計為五十六萬五千二百六十
　　一元，惟查：依強制汽車責任保險法第三十條「保險人依本法規定給付之保險金
　　視為加害或被保險人損害賠償金額之一部分，加害人或被保險人受賠償請求時得
　　扣除之」之規定。被上訴人於車禍後，已向第三人即國華產物保險股份有限公司
　　，依強制汽車責任保險法之規定，請求並取得四七九、三一０元賠償金，第三人
　　亦於賠償後依同法第二十七條第四款之規定，向上訴人甲○○行使求償，其詳已
　　如前述，則原判決未予扣除，自有未洽。累計上訴人應連帶給付被上訴人金額為
　　八萬五千九百五十一元，及自民國九十年八月二日起至清償日止按年利率百分之
    五計算之利息，此部分上訴人之上訴並無理由，應予駁回。被上訴人逾此之請求
　　為無理由，此部分上訴意旨求為廢棄改判，認有理由，應由本院將之廢棄改判如
　　主文第一、二項所示。
八、本件事證已臻明確，兩造其餘攻擊、防禦方法及舉證，因與本件判斷結果，不生
　　影響，爰不逐一論述，併此說明。
據上論結，本件上訴人之上訴一部分有理由，一部分無理由，依民事訴訟法第四百四
十九條第一項、第四百五十條、第七十九條但書判決如主文。
中　　　華　　　民　　　國　　九十一　　年　　　六　　　月　　　四　　　日
　　　　　　　　　　　　　　　　　　臺灣高等法院臺南分院民事第三庭
~B1審判長法官　徐　　宏　　志
~B2　　　法官　曾　　平　　杉
~B3　　　法官　王　　明　　宏
右為正本係照原本作成。
不得上訴。
中　　　華　　　民　　　國　　九十一　　年　　　六　　　月　　　六　　　日
~B法院書記官　陳　　昆　　陽
